【裁判字號】    99,金重易,6
【裁判日期】    991110
【裁判案由】    證券交易法
【裁判全文】
臺灣臺北地方法院刑事判決             99年度金重易字第6號
公  訴  人  臺灣臺北地方法院檢察署檢察官
被      告  丙○○
上列被告因違反證券交易法案件，經檢察官提起公訴（98年度偵
字第25231 號），本院判決如下：
    主  文
丙○○被訴犯證券交易法第一百七十一條第一項第一款之詐偽罪
部分無罪。
其餘被訴部分免訴。
    理  由
壹、程序部分：
一、按刑事訴訟法第264 條第2 項關於起訴書程式之規定，旨在
    界定起訴及審判之範圍，並兼顧被告防禦權之行使，其中屬
    於絕對必要記載事項之「犯罪事實」，係指犯罪構成要件之
    具體事實。故所謂犯罪已經起訴，係指起訴書之犯罪事實欄
    ，已就特定犯罪構成要件之基本事實，具體記載，並足據以
    與其他犯罪事實區分者（參見最高法院99年度台上字第5498
    號判決意旨）。本件起訴書「犯罪事實」欄已記載被告丙○○「發布不實獲利營運消息」，對外銷售機電聯公司股票，
    並「以不實財務資料」發行機電聯公司、VF公司股票獲利等
    語，故起訴書「所犯法條」欄雖未記載被告涉犯證券交易法
    第171 條第1 項第1 款之詐偽罪嫌，惟因為「犯罪事實」已
    就此部分之特定犯罪構成要件的基本事實具體記載，故應認
    此部分已經起訴，並嗣經公訴檢察官於本院準備程序期日敘
    明起訴書係漏列此部分之法條（見本院卷第35頁反面）。另
    起訴書「所犯法條」欄中，雖記載認被告犯證券交易法第18
    條第1 項、第175 條之非法經營證券金融事業、證券集中保
    管事業或其他證券服務事業罪嫌，惟於「犯罪事實」欄就此
    部分，並無相關「特定犯罪構成要件基本事實」之具體記載
    ，故應認此部分罪名，僅屬贅載。
二、於89年7 月19日修正公布，嗣於90年1 月15日起施行之證券
    交易法第171 條第1 項第1 款之詐偽罪法定刑為「7 年以下
    有期徒刑，得併科新臺幣3 百萬元以下罰金」；而於93年4
    月28日再修正公布（嗣於同年月30日施行）證券交易法，就
    該罪之法定刑則修正為：「3 年以上10年以下有期徒刑，得
    併科新臺幣1000萬元以上2 億元以下罰金」。因公訴檢察官
    業已陳明係認被告係涉犯於90年1 月15日起施行之證券交易
    法第171 條第1 項第1 款之詐偽罪嫌（見本院卷第57頁反面
    ），故本案尚非強制辯護案件，在此敘明。
貳、無罪部分：
一、公訴意旨略以：被告曾受僱於群華證券投資顧問股份有限公
    司（下稱群華投顧公司）民生分公司（設臺北市松山區○○○路○ 段49號7 樓），擔任執行長，與朱德義、張嘉榛、翁
    隆海、丁○○、甲○○（業經臺灣高等法院以97年度上訴字
    第4600號判決分別判處罪刑，後由最高法院以99年度台上字
    第5863號判決發回臺灣高等法院審理中）及羅建羽（業經本
    院以95年度訴字第487 號判決判處有期徒刑4 月，減為有期
    徒刑2 月確定）等人，竟於91年4 至5 月間，發布不實獲利
    營運消息，對外銷售機電聯企業股份有限公司（下稱機電聯
    公司）股票6,000 張（每張1,000 股，含3,000 張原股及
    3,000 張增資股）；並於同年8 月間機電聯美國子公司
    VISUAL FRONTIER,INC.（下稱VF公司）成立後，復持續以不
    實營運績效對外募資。被告與朱德義等人前後以不實財務資
    料發行機電聯公司、VF公司股票共計獲利約新臺幣（下同）
    5 億元，因認被告涉犯於90年1 月15日起施行之證券交易法
    第171 條第1 項第1 款之詐偽罪嫌（至公訴意旨另認被告涉
    犯證券交易法第22條第1 項、第3 項、第44條第1 項、第
    175 條罪嫌部分，另詳下述「參、免訴部分」）。
二、按犯罪事實應依證據認定之，無證據不得認定犯罪事實；又
    不能證明被告犯罪者，應諭知無罪之判決，刑事訴訟法第
    154 條第2 項、第301 條第1 項分別定有明文。次按事實之
    認定，應憑證據，如未能發現相當證據，或證據不足以證明
    ，自不能以推測或擬制之方法，以為裁判基礎；又認定犯罪
    事實，所憑之證據，雖不以直接證據為限，間接證據亦包括
    在內，然無論直接或間接證據，其為訴訟上之證明，須於通
    常一般之人均不致於有所懷疑，而得確信其為真實之程度者
    ，始得據之為有罪之認定，倘其證明尚未達到此一程度，而
    有合理性懷疑之存在時，即無從為有罪之認定，此分別有最
    高法院40年台上字第86號、76年台上字第4986號判例可資參
    照。
三、公訴意旨認被告涉犯前揭證券交易法第171 條第1 項第1 款
    之詐偽罪嫌，無非係以被告之供述，證人即同案被告朱德義
    、張嘉榛、翁隆海、丁○○、甲○○、羅建羽等人之供述，
    證人翁玉真、王林美玉、張如汶、黃燕珠、鄭賴玉春、賴秋
    容、張西寶、李振勇、林枋棋、黃韋騰、乙○○等人之證述
    ，以及機電聯公司股東名冊、股票過戶明細表、機電聯公司
    90年及89年結算申報書、VF公司2004年3 月31日資產負債表
    、損益表、91年4 月間至7 月間經濟日報關於機電聯公司之
    報導影本11張、「獲利新契機」文宣資料、VF公司股票影本
    、以及朱德義、翁隆海與甲○○簽立之機電聯公司股票買賣
    合約書等主要論據。訊據被告則否認有何上開犯行，辯稱：
    伊雖然有任職於群華投顧公司民生分公司，並對外銷售機電
    聯公司、VF公司股票，然就機電聯公司對外的營運消息有不
    實等狀況並不知情等語。
四、經查：
  (一)被告於91年4 月間，有在群華投顧公司民生分公司任職，並
    對外銷售機電聯公司、VF公司股票之事實，迭據被告於偵查
    中、本院審理時所供承在卷（分見98年度偵字第25231 號卷
    第24-26 頁，本院卷第28-29 、35頁），核與證人即同案被
    告朱德義、張嘉榛、翁隆海、丁○○、甲○○、羅建羽等人
    之供述，證人翁玉真、王林美玉、張如汶、黃燕珠、鄭賴玉
    春、賴秋容、張西寶、李振勇、林枋棋、黃韋騰、乙○○等
    人之證述相符，並有卷附機電聯公司股東名冊、股票過戶明
    細表、VF公司股票影本，應可認定。
  (二)卷附91年4 月間至7 月間經濟日報關於機電聯公司之報導，
    係記載：機電聯公司獲外商技術移轉、接獲外商大鉅額訂單
    、即將上市、上櫃、研發團隊堅強獲利可期、預估今年營業
    收入達14億元，91年度每股盈餘可達12元、訂單不絕、機電
    聯營收紅不讓，（91年）前四月營收高達3.48億元，每股淨
    利益有3.26元，預估明年的營業收入為23億元……等內容（
    見臺中市調站卷一第28-34 頁）。而機電聯公司自87年11月
    開始營業後至92年間，除了89年度盈餘所得42,547元、90年
    度盈餘所得749,247 元外，其他年度均呈虧損狀態，此有機
    電聯公司自88-92 年度盈利事業所得稅結算申報書在卷可稽
    （見臺中市調站卷二第61-70 頁）。此外，該公司在88年間
    之進、銷項互相扣抵後之應納稅額為-265,414元、89年進、
    銷項扣抵後之應納稅額為-623,941元、90年度進、銷項扣抵
    後之應納稅額為-3,753,488元、91年度進、銷項扣抵後之應
    納稅額為-3,147,752元、92年度進、銷項扣抵後之應納稅額
    為-100,485元、93年度進、銷項扣抵後之應納稅額為0 元，
    此亦有營業稅稅籍資料查詢作業在卷可參（見臺中市調站卷
    二第72-78 頁）。經核固然與上揭經濟日報之報導內容不符
    ，然而檢察官並未提出任何證據證明被告就上揭經濟日報報
    導之委託刊登、相關資料之提供，有何參與之情事，亦未提
    出證據證明被告主觀上「知悉」所謂「接獲外商大鉅額訂單
    」等內容係屬「不實」。何況證人即群華投顧公司董事長丁○○於本院審理時更證稱：「（問：你們對外販售未上市公
    司的機電聯公司的股票，對會員表示機電聯公司獲得外商技
    術的移轉，或接獲外商鉅額訂單即將上市上櫃，研發團隊堅
    強，獲利可期，預估今年營收達14億元等這些訊息，是何人
    給你們的？）機電聯這部分我們接獲的外商訂單是飛利浦公
    司的，在我們另案審理中我們有請飛利浦公司到海牙做公證
    ，證明合約是真的，飛利浦公司也有配合做這個動作。至於
    這個訊息在銷售當時是機電聯公司告訴我們的」；「（問：
    被告個人到底有無買機電聯股票？）我不清楚，但我記得他
    好像有買，算是自己投資的」（見本院卷第58-59 頁）。則
    被告本身應係相信機電聯公司確有獲利之可能，方會自行購
    買該公司股票投資。
  (三)附卷「運通資產管理有限公司研究報告書」（其中包括「獲
    利新契機」之文宣資料，見臺中市調站卷一第143 頁反面至
    150 頁、第34-38 頁），其中除記載機電聯公司之基本資料
    外，並記載機電聯公司「是日前市場需求正開始大幅成長的
    外接式可讀寫光碟磯產品當中獲利最高的公司」、「機電聯
    最大客戶即為歐洲前三大3C電子產品製造商一飛利浦……」
    等語。又證人乙○○於調查局詢問、偵查時，固然證稱：「
    （問：提示之運通資產管理有限公司研究報告，該機電聯公
    司投資報告係何人製作？登載於報紙之營運獲利消息係何人
    提供？）該機電聯公司投資報告及報紙內容係我的友人丙○○給我作為向投資者介紹機電聯公司股票使用，丙○○任職
    於臺北市○○○路○段51號8 樓某家公司……」；「（問：
    在運通公司搜索到的機電聯公司的研究報告是做何使用？）
    這應該不是在運通公司搜索到了，應該是丙○○給羅建羽的
    資料，應該是要販賣機電聯公司股票做的」等語（見臺中市
    調站卷一第137 頁、中檢94年度偵字第3455號卷第91頁）。
    但是證人乙○○於本院審理時則證稱：「（問：你不認識被
    告，為何在調查局筆錄中會出現丙○○的名字？）因為我們
    公司主管羅建羽有提到他是丙○○的人，當時我並不知道我
    們真正的老闆是丁○○，之後我才知道老闆是丁○○，我的
    認知就是我是跟老闆買的」；「（問：你在調查局筆錄後面
    所附的運通資產公司機電聯研究報告書，你在買VF公司股票
    時，有無看過？）有，是運通公司給的，當時運通公司的執
    行長是羅建羽，我們知道臺北有總公司，但是負責人是何人
    我不清楚」；「（問：你在調查局筆錄中說這些研究報告是
    被告給的，為何如此？）因為我們執行長羅建羽是這樣說的
    」（見本院卷第61頁）。是故上開「運通資產管理有限公司
    研究報告書」是否確為被告所提供，即仍有疑問。再者，檢
    察官亦未提出任何事證證明被告主觀上「知悉」上開「運通
    資產管理有限公司研究報告書」等內容係屬「不實」。
五、綜上所述，本件公訴人所舉之證據，尚不足以證明被告就機
    電聯公司、VF公司股票的募集、發行或買賣，有何虛偽、詐
    欺或其他足致他人誤信之行為。此外，本院綜觀本件所有卷
    證，並無證據足證被告有涉犯前開犯行，不能證明被告犯罪
    ，參照前開判例意旨，此部分依法應為被告無罪之諭知。
參、免訴部分：
一、公訴意旨略以：被告曾受僱於群華投顧公司民生分公司，擔
    任執行長，與朱德義、張嘉榛、翁隆海、丁○○、甲○○及
    羅建羽等人，共同明知於出售所持有之公司股票，係對非特
    定人公開招募者，非經主管機關核准或向主管機關申報生效
    後不得為之，且非證券商不得經營證券業務，竟於91年4 至
    5 月間，對外銷售機電聯公司股票6,000 張（每張1,000 股
    ，含3,000 張原股及3,000 張增資股）；並於同年8 月間成
    立機電聯美國子公司VF公司後，持續對外募資，透過群華投
    顧公司等業務員對不特定民眾銷售VF公司股票，且通知已購
    買機電聯股票者，將股票更換為VF公司股票，變相未經政府
    核准發行美國之股票。因認被告涉犯證券交易法第22條第1
    項、第3 項、第44條第1 項、第175 條等罪嫌。
二、按案件曾經判決確定者，應諭知免訴之判決，刑事訴訟法第
    302 條第1 款定有明文；又訴訟上所謂一事不再理之原則，
    關於實質上一罪或裁判上一罪，亦均有其適用，最高法院60
    年台非字第77號著有判例可參。是以，對於已經提起公訴或
    自訴之同一案件，在同一法院重行起訴者，倘先行起訴或自
    訴部分，業經實體上之判決確定，則重行起訴部分，即應為
    免訴之判決，而無諭知不受理之可言。此項原則，不論實質
    上之一罪，或想像競合犯、牽連犯、連續犯等裁判上之一罪
    ，其一部事實已經判決確定者，對於構成一罪之其他部分，
    均有其適用，此乃因基於審判上不可分之關係，在審理事實
    之法院，對於全部犯罪事實，本應依法均予審判，故其判決
    確定之既判效力，自應及於全部之犯罪事實，若在最後審理
    事實法院宣示判決後，始行發生之事實，既非該法院所得審
    判，即為該案判決之既判力所不能及。是既判力對於時間效
    力之範圍，係以最後審理事實法院之宣示判決日為判斷之標
    準，得上訴於第二審之第一審刑事判決，如未據上訴，其既
    判力之時點，自應至宣判之日，最高法院82年台上字第3275
    號判決、84年台非字第265 號判決及82年度第4 次刑事庭會
    議決議意旨可資參照。
三、經查：
  (一)被告因於92年1 月至4 月間，在群華投顧公司民生分公司任
    職期間，因違反非證券商不得經營證券業務，且未經主管機
    關即財政部證券暨期貨交易管理委員會核准許可發給執照，
    而與丁○○及賴調燦共同基於繼續經營對非特定人公開招募
    出售所持有之未上市（櫃）公司股票及繼續經營證券商證券
    業務之犯意，而由被告透過群華投顧公司民生分公司之員工
    對外銷售辰曜公司之股票，經本院認定被告違反證券交易法
    第22條第1 項、第3 項及第44條第1 項之規定，應依同法第
    175 條處罰，而於93年11月30日，以93年度易字第472 號判
    決判處有期徒刑4 月，如易科罰金以銀元300 元折算1 日，
    緩刑2 年，業於93年12月20日確定在案（下稱前案），有該
    判決書及臺灣高等法院被告前案紀錄表可證（分見98年度偵
    字第25231 號卷第36-37 頁、本院卷第5 頁）。
  (二)被告於本院審理時復辯稱其係自91年間看到報紙上之徵才廣
    告，即至群華投顧公司上班，而其在群華投顧公司任職期間
    ，即有同時在銷售辰曜公司、機電聯公司、VF公司等公司之
    股票（見本院卷第65-66 頁）。又證人即群華投顧公司董事
    長丁○○於本院審理時亦證稱：「（問：被告在群華公司是
    擔任何業務？）我從90年起成立群華證券投資顧問公司，我
    們做的是一般證券的業務，但是當時我們的業績不是很理想
    ，所以我個人有請我下面的業務員賣了一些未上市股票，91
    年4 、5 月期間，因為證券投資是不可以做這個項目，所以
    我在有些地方成立資產管理顧問公司，也是叫他們賣一些未
    上市股票，大概的情形就是這樣。被告當時是我的業務主管
    ，等於我叫他做什麼他就做什麼，我會叫他賣未上市股票，
    例如希望工程、機電聯、辰曜、奈米科技公司的股票」等語
    （見本院卷第58頁），經核即與被告上開供述相符。
  (三)本件起訴書「犯罪事實」欄雖有稱被告「明知機電聯公司登
    記之營業項目不包括經營證券商業務，亦未經主管機關即財
    政部證券暨期貨交易管理委員會核准許可發給執照」等語，
    然亦已載明被告係「群華投顧公司民生分公司執行長」，且
    「透過群華投顧公司等業務員對不特定民眾銷售VF公司股票
    」，則公訴意旨應係認被告係任職於「群華投顧公司民生分
    公司」期間為本件非法銷售機電聯公司、VF公司股票之犯行
    。是故應可認定被告係在「群華投顧公司民生分公司」任職
    期間，繼續經營對非特定人公開招募出售所持有之未上市（
    櫃）公司股票（即銷售辰曜公司、機電聯公司、VF公司等公
    司之股票）及繼續非法經營證券商證券業務之犯行。再者，
    違反非證券商不得經營證券業務或違法發行或募集有價證券
    ，本具有以反覆同種類之行為為目的之社會活動之性質，為
    包括之一罪，故本案上開經營對非特定人公開招募出售未上
    市（櫃）公司股票及經營證券業務之犯行，與前案應具有實
    質上一罪之關係。
四、是以，本件檢察官所起訴之上揭事實，自應為前案確定判決
    之既判力效力所及，參照前述說明，此部分應為諭知免訴之
    判決。
據上論斷，依刑事訴訟法第301 條第1 項、第302 條第1 款，判
決如主文。
本案經檢察官張世和、劉文婷到庭執行職務。
中    華    民    國    99    年    11    月    10    日
                    刑事第二庭審判長法  官  劉慧芬
                                    法  官  陳勇松
                                    法  官  江俊彥
以上正本證明與原本無異。
如不服本判決，應於判決送達後10日內向本院提出上訴狀（應附
繕本），上訴於臺灣高等法院。
                                    書記官  王聖婷
中    華    民    國    99    年    11    月    10    日

司法院資訊處製作；財團法人民間司法改革基金會備份。
